---
title: "Git, Github, dplyr og ggplot for biostat"
output: github_document
---

```{r setup, include=FALSE}
library(tidyverse)
library(palmerpenguins)
```

## En rask intro til dplyr

Pakken tidyverse laster inn pakkene dplyr,, readr, forcats, stringr, ggplot2, tibble, lubridate, tidyr, purrr. Disse fungerer godt sammen med pipes.

En *pipe* er symbolet %\>% (eller \|\>) med hurtigtast ctrl-shift-m.

Pipen tar innholdet på venstre side og legger det som første argument til funksjonen på høyre side .

-   x %\>% f(y) er det samme som f(x,y)

-   x %\>% mean(y) er det samme som mean(x\$y)

Vi ser på det med datasettet penguins fra palmerpenguins biblioteket (installer om nødvendig)

Under skal vi prøve grunnleggende syntaks for dplyr og se om det blir likt som "base R"

```{r last inn og se på data}
#last inn data
penguins <- palmerpenguins::penguins

#base R
head(penguins)

# Tidy
penguins %>% 
  head()

```

### Oppsummere data med dplyr

Pipen gjør at første argument i funksjonen er det som kommer før pipen.

For å oppsummere data med tidyverse bruker man "summarise" funksjonene. Disse tar en vektor med verdier og returnerer en enkeltverdi, f.eks:

-   first/last/nth: første/siste/n-te verdi

-   min/max: minimum og maksimumsverdi

-   IQR/sd/var: interquartile range, standardavvik og varians

```{r addition}

mean(penguins$body_mass_g, na.rm=T)

penguins %>% 
  summarise(mean_bmg = mean(body_mass_g, na.rm = T))


```

### Piper i sekvens

Pipene er aller mest nyttig når man skal gjøre flere steg i sekvens på samme datasett

Vi ser at det er noen pingviner som har NA for målinger. Da kan vi bruke piper i sekvens til å fjerne rader med NA verdier før vi tar mean.

Filtrering av rader gjør man med funksjon filter() sammen med f.eks logiske operatører \>, \<, ==, !=, \|, &

```{r Reshape}

#Tar bort de som mangler body mass måling
penguins %>% 
  filter(!is.na(body_mass_g)) %>%
  summarise(mean_bmg = mean(body_mass_g))

# Kan legge på flere filtreringer
# f.eks bare se på damepingviner fra Biscoe
penguins %>% 
  filter(!is.na(body_mass_g),
         sex=="female",
         island=Biscoe) %>%
  summarise(mean_bmg = mean(body_mass_g))

```

### Velge variabler

Man kan filtrere variabler med select. Det er mange nyttige funksjoner som fungerer sammen med select, f.eks:

-   select(penguins, all_of(c("species","island")) - tar med alle nevnte variabler (varianter: any_of(), one_of() )

-   select(penguins, ends_with("mm")) - tar med alle variabler som ender med mm (varianter: startswith(), contains() )

-   select(penguins, -species) - tar med alle variabler utenom species

```{r subset}

#filter to subset observations
penguins %>%
  filter(island=="Dream")%>%
  filter(bill_length_mm<200)%>%
  head()

#select to subset variables
penguins %>%
  select(species, island, body_mass_g)%>%
  head()

#Combine and assign
penguins_filt <- penguins %>%
  filter(island=="Dream",
         bill_length_mm<200)%>%
  select(species, island, bill_length_mm, body_mass_g)

head(penguins_filt)





```

## Summarize data

```{r}
# Count penguins for each species / island
penguins %>%
  count(species, island, .drop = FALSE)


penguins %>%
  dplyr::select(body_mass_g, ends_with("_mm")) %>% 
  head()


```

### Bruker "summarise" funksjonene

```{r}

#summarise funksjonen oppsummerer data
penguins %>%
  summarise(n=n(),
            mean_bl = mean(bill_length_mm, na.rm = T),
            mean_bd = mean(bill_depth_mm, na.rm = T)
            )

#Kan legge inn gruppe for å få gruppevis
penguins %>%
  group_by(island)%>%
  summarise(n=n(),
            mean_bl = mean(bill_length_mm, na.rm = T),
            mean_bd = mean(bill_depth_mm, na.rm = T)
            )



penguins %>%
  group_by(island, sex)%>%
  summarise(n=n(),
            mean_bl = mean(bill_length_mm, na.rm = T),
            mean_bd = mean(bill_depth_mm, na.rm = T)
            )


```

## Basic ggplot plotting

Programmet ggplot (grammar of graphics) har tre grunnleggende elementer:

data: en dataframe med input til figur estetikk (aes()) : spesifiser x, y, farge, form, størrelse geometri: spesifiser hvordan

ggplot er modulært så kan bygges på med modifikasjoner i det uendelige.

```{r}

penguins %>%
  ggplot(aes(x=sex, y=bill_length_mm))+
  geom_boxplot()


penguins %>%
  ggplot(aes(x=bill_depth_mm, y=bill_length_mm, color=species))+
  geom_point()

penguins %>%
  ggplot(aes(x=bill_depth_mm, y=bill_length_mm, color=species))+
  geom_point()+
  theme_bw()


```

Kan bruke dlkyr til å pipe data rett i en pca

```{r}

penguin.pca <- penguins %>%
  filter(!is.na(sex))%>%
  select(bill_length_mm:body_mass_g) %>%
  prcomp()


penguin.pca$x %>%
  ggplot(aes(x=PC1, y=PC2, color = penguins %>%  filter(!is.na(sex)) %>%pluck("species") ))+
  geom_point()

penguin.pca$rotation %>%
  ggplot(aes(x=PC1, y=PC2, label=row.names(penguin.pca$rotation)))+
  geom_text()

penguins %>%
  ggplot(aes(x=flipper_length_mm, y=bill_depth_mm
             , colour = species
))+
  geom_point()+
  geom_smooth(method = "lm", se = FALSE)


```
