---
title: "Git, Github, dplyr og ggplot for biostat"
output: github_document
---

```{r setup, include=FALSE}
library(tidyverse)
library(palmerpenguins)
```

# En rask intro til dplyr

Pakken tidyverse laster inn pakkene dplyr, readr, forcats, stringr, ggplot2, tibble, lubridate, tidyr, purrr. Disse fungerer godt sammen med **pipes**.

En *pipe* er symbolet %\>% (eller \|\>) med hurtigtast ctrl-shift-m.

Pipen tar innholdet på venstre side (oftest en dataframe) og legger det som første argument til funksjonen på høyre side. Funksjonene returnerer en ny dataframe.

-   x %\>% f(y) er det samme som f(x,y)

-   x %\>% mean(y) er det samme som mean(x\$y)

Vi ser på det med datasettet penguins fra palmerpenguins biblioteket (installer om nødvendig)

Under skal vi prøve grunnleggende syntaks for dplyr og se om det blir likt som "base R"

```{r last inn og se på data}
#last inn data
penguins <- palmerpenguins::penguins

#base R
head(penguins)

# Tidy
penguins %>% 
  head()

```

For å oppsummere data med tidyverse bruker man "summarise" funksjonene. Disse tar en vektor med verdier og returnerer en enkeltverdi, f.eks:

-   first/last/nth: første/siste/n-te verdi

-   min/max: minimum og maksimumsverdi

-   IQR/sd/var: interquartile range, standardavvik og varians

```{r addition}

#Base R
mean(penguins$body_mass_g, na.rm=T)

# Summarise funksjonen
summarise(penguins, mean_bmg=mean(body_mass_g, na.rm=T))

# Gir samme svar som
penguins %>% 
  summarise(mean_bmg_pipe = mean(body_mass_g, na.rm = T))

#Øvelse: Lag en dplyr kode som finner minimum av nebblengde (bill_length_mm)


```

## Piper i sekvens

Pipene er aller mest nyttig når man skal gjøre flere steg i sekvens på samme datasett

Vi ser at det er noen pingviner som har NA for målinger. Da kan vi bruke piper i sekvens til å fjerne rader med NA verdier før vi tar mean. Vi kan lese koden som at %\>% betyr "deretter".

Filtrering av rader gjør man med funksjon filter() sammen med f.eks logiske operatører \>, \<, ==, !=, \|, &

```{r Reshape}

#Tar bort de som mangler body mass måling
penguins %>% 
  filter(!is.na(body_mass_g)) %>%
  summarise(mean_bmg = mean(body_mass_g))

# Kan legge på flere filtreringer
# f.eks bare se på damepingviner fra Biscoe
penguins %>% 
  filter(!is.na(body_mass_g),
         sex=="female",
         island=="Biscoe") %>%
  summarise(mean_bmg = mean(body_mass_g))

```

### Velge variabler og sortere variabler

Man kan velge variabler med select. Det er mange nyttige funksjoner som fungerer sammen med select, f.eks:

-   **select(penguins, all_of(c("species","island"))** - tar med alle nevnte variabler (varianter: **any_of(), one_of()** )

-   **select(penguins, ends_with("mm"))** - tar med alle variabler som ender med mm (varianter: **startswith(), contains()** )

-   **select(penguins, -species)** - tar med alle variabler utenom species

Man kan sortere variabler med arrange().

```{r subset variabler}

#Bruk select til å velge variabler og sortere etter tyngde
penguins %>%
  select(species, island, body_mass_g)%>%
  arrange(body_mass_g)%>%
  head()

# Bruk sammen med ends_with() til å velge alle lengdevariablene
penguins %>%
  select(species, ends_with("mm"))


#Kombiner og assign (lagre til) ny dataframe
penguins_dream <- penguins %>%
  filter(island=="Dream",
         bill_length_mm<200)%>%
  select(species, island, bill_length_mm, body_mass_g)

head(penguins_dream)

#Lage et datasett uten NA for målinger og kjønn
penguins_filt <- penguins %>%
  filter(!is.na(bill_length_mm))%>%
  filter(!is.na(sex))

```

## Bruke mutate() til å endre eller lage variabler

Mutate() brukes til å lage nye variabler (=vektor) fra andre variabler (vektorer). Kan brukes alene eller med across() for å lage flere variabler samtidig

Her bruker vi mutate() til å lage en variabel for pingvinBMI basert på vekt og flipperlengde. Samtidig gjør vi en assign (\<-) sånn at vi endrer den opprinnelige dataframen.

```{r}
penguins_filt <- penguins_filt %>%
  mutate(pBMI = body_mass_g/flipper_length_mm)

# hvordan ser denne variabelen ut?
penguins_filt %>%
  summarise(mean=mean(pBMI),
            sd=sd(pBMI),
            min=min(pBMI),
            max=max(pBMI)
            )
```

## Oppsummere data igjen

Nyttige funksjoner for å oppsummere data er summarise() og count().

Funksjonen count() teller antall rader med unike verdier av variabler

```{r}
# Count penguins for each species and island
penguins %>%
  count(species, island)

```

Funksjonene summarise() og summarise(across()) oppsummerer data til en enkelt rad med verdier. Også fin å bruke med group_by() funksjonen, da oppsummeres datasettet per gruppe.

```{r}

#summarise funksjonen oppsummerer data. Her totalt antall pingviner, og gjennomsnitt neddlengde og -dybde.
penguins %>%
  summarise(n=n(),
            mean_bl = mean(bill_length_mm, na.rm = T),
            mean_bd = mean(bill_depth_mm, na.rm = T)
            )

# Eller bare samme funksjon, her mean(), på alle variabler
penguins_filt %>%
  summarise(across(ends_with("mm"), mean))


# Kan legge inn gruppe for å få gruppevis per øy
penguins_filt %>%
  group_by(island)%>%
  summarise(across(ends_with("mm"), mean))



```

# Grunnleggende plotting med ggplot

Programmet ggplot (grammar of graphics) har tre grunnleggende elementer:

-   data: en dataframe med input til figur

-   mapping: aes(), spesifiser x, y, farge, form, størrelse

-   geometri: spesifiser hvordan data skal plottes (f.eks geom_bar, geom_point, geom_hist, ...)

Ggplot fungerer godt sammen med tidyverse.

Ggplot er **modulært** så kan bygges på med modifikasjoner i det uendelige. For å legge på spesifikasjoner brukes + mellom modulene.

```{r}
# Basic boxplot
penguins_filt %>%
  ggplot(aes(x=sex, y=bill_length_mm))+
  geom_boxplot()

# Basic boxplot men vil ha med data som points (geom_jitter()) og farger (color i aes())
penguins_filt %>%
  ggplot(aes(x=sex, y=bill_length_mm, color=sex))+
  geom_boxplot()+
  geom_jitter()

# Scatterplot, legger til farger i aes()
penguins_filt %>%
  ggplot(aes(x=body_mass_g, y=flipper_length_mm, color=species))+
  geom_point()

# Legger til "theme" for å modifisere utseende
penguins_filt %>%
  ggplot(aes(x=body_mass_g, y=flipper_length_mm, color=species))+
  geom_point()+
  theme_bw()
```

Et litt mer avansert plott: Histogram over flipperlengde, farget per pingvinart, med farge spesifisert med scale_fill_manual()

```{r message=FALSE, warning=FALSE}
# Histogram example: flipper length by species 
penguins_filt %>%
  ggplot(aes(x = flipper_length_mm)) +   
  geom_histogram(aes(fill = species), 
                 alpha = 0.5, 
                 position = "identity") +  
  scale_fill_manual(values = c("darkorange","darkorchid","cyan4"))
```

En siste sving: legge på en lineær regresjon for hver pingvinart. Fargen angir gruppering til lm.

```{r}

penguins_filt %>%
  ggplot(aes(x=body_mass_g, y=flipper_length_mm
             , colour = species
             ,shape=island
))+
  geom_point()+
  geom_smooth(method = "lm", se = FALSE)
```

Hvis vi legger fargeangivelsen inn i geom_points modulen, vil fargen bare gjelde for punktene og ikke for lm.

```{r message=TRUE, warning=TRUE}
penguins_filt %>% 
  ggplot(aes(x=body_mass_g, y=flipper_length_mm))+
  geom_point(mapping = aes(colour = species ,shape=island ))+ 
  geom_smooth(method = "lm", se = FALSE)
```
