---
title: "Git, Github, dplyr og ggplot for biostat"
output: github_document
---

```{r setup, include=FALSE}
library(tidyverse)
library(palmerpenguins)
```

# En rask intro til dplyr

Pakken tidyverse laster inn pakkene dplyr, readr, forcats, stringr, ggplot2, tibble, lubridate, tidyr, purrr. Disse fungerer godt sammen med **pipes**.

En *pipe* er symbolet %\>% (eller \|\>) med hurtigtast ctrl-shift-m.

Pipen tar innholdet på venstre side (oftest en dataframe) og legger det som første argument til funksjonen på høyre side. Funksjonene returnerer en ny dataframe.

-   x %\>% f(y) er det samme som f(x,y)

-   x %\>% mean(y) er det samme som mean(x\$y)

Vi ser på det med datasettet penguins fra palmerpenguins biblioteket (installer om nødvendig)

Under skal vi prøve grunnleggende syntaks for dplyr og se om det blir likt som "base R"

```{r last inn og se på data}
#last inn data
penguins <- palmerpenguins::penguins

#base R
head(penguins)

# Tidy
penguins %>% 
  head()

```

For å oppsummere data med tidyverse bruker man "summarise" funksjonene. Disse tar en vektor med verdier og returnerer en enkeltverdi, f.eks:

-   first/last/nth: første/siste/n-te verdi

-   min/max: minimum og maksimumsverdi

-   IQR/sd/var: interquartile range, standardavvik og varians

```{r addition}

#Base R
mean(penguins$body_mass_g, na.rm=T)

# Summarise funksjonen
summarise(penguins, mean_bmg=mean(body_mass_g, na.rm=T))

# Gir samme svar som
penguins %>% 
  summarise(mean_bmg_pipe = mean(body_mass_g, na.rm = T))

#Øvelse: Lag en dplyr kode som finner minimum av nebblengde (bill_length_mm)


```

### Første oppgave!

-   Legg til en R kodesnutt (Den lille grønne "+C" knappen øverst til høyre)

-   Skriv inn kode for å finne minimum av nebblengde (bill_length_mm)

## Piper i sekvens

Pipene er aller mest nyttig når man skal gjøre flere steg i sekvens på samme datasett

Vi ser at det er noen pingviner som har NA for målinger. Da kan vi bruke piper i sekvens til å fjerne rader med NA verdier før vi tar mean.

Filtrering av rader gjør man med funksjon filter() sammen med f.eks logiske operatører \>, \<, ==, !=, \|, &

```{r Reshape}

#Tar bort de som mangler body mass måling
penguins %>% 
  filter(!is.na(body_mass_g)) %>%
  summarise(mean_bmg = mean(body_mass_g))

# Kan legge på flere filtreringer
# f.eks bare se på damepingviner fra Biscoe
penguins %>% 
  filter(!is.na(body_mass_g),
         sex=="female",
         island=="Biscoe") %>%
  summarise(mean_bmg = mean(body_mass_g))

```

### Velge variabler

Man kan velge variabler med select. Det er mange nyttige funksjoner som fungerer sammen med select, f.eks:

-   **select(penguins, all_of(c("species","island"))** - tar med alle nevnte variabler (varianter: **any_of(), one_of()** )

-   **select(penguins, ends_with("mm"))** - tar med alle variabler som ender med mm (varianter: **startswith(), contains()** )

-   **select(penguins, -species)** - tar med alle variabler utenom species

```{r subset variabler}

#Bruk select til å velge variabler
penguins %>%
  select(species, island, body_mass_g)%>%
  head()

# Bruk ends_with() til å velge alle lengdevariablene
penguins %>%
  select(ends_with("mm"))



#Kombiner og assign til ny dataframe
penguins_dream <- penguins %>%
  filter(island=="Dream",
         bill_length_mm<200)%>%
  select(species, island, bill_length_mm, body_mass_g)

head(penguins_dream)

#Lage et datasett uten NA for målinger
penguins_filt <- penguins %>%
  filter(!is.na(bill_length_mm))

```

## Summarize data

Nyttige funksjoner for å oppsummere data er summarise() og count().

Funksjonen count() teller antall rader med unike verdier av variabler

```{r}
# Count penguins for each species and island
penguins %>%
  count(species, island)

```

Funksjonene summarise() og summarise(across()) oppsummerer data til en enkelt rad med verdier. Også fin å bruke med group_by() funksjonen, da oppsummeres datasettet per gruppe.

```{r}

#summarise funksjonen oppsummerer data. Her totalt antall pingviner, og gjennomsnitt neddlengde og -dybde.
penguins %>%
  summarise(n=n(),
            mean_bl = mean(bill_length_mm, na.rm = T),
            mean_bd = mean(bill_depth_mm, na.rm = T)
            )

# Eller bare samme funksjon, her mean(), på alle variabler
penguins_filt %>%
  summarise(across(ends_with("mm"), mean))


# Kan legge inn gruppe for å få gruppevis per øy
penguins_filt %>%
  group_by(island)%>%
  summarise(across(ends_with("mm"), mean))



```

## Bruke mutate() til å endre eller lage variabler

Mutate() brukes til å lage nye variabler (=vektor) fra andre variabler (vektorer). Kan brukes alene eller med across() for å lage flere variabler samtidig

Her bruker vi mutate() til å lage en variabel for pingvinBMI basert på vekt og flipperlengde. Samtidig gjør vi en assign (\<-) sånn at vi endrer den opprinnelige dataframen.

```{r}
penguins_filt <- penguins_filt %>%
  mutate(pBMI = body_mass_g/flipper_length_mm)

# hvordan ser denne variabelen ut?
penguins_filt %>%
  summarise(mean=mean(pBMI),
            sd=sd(pBMI),
            min=min(pBMI),
            max=max(pBMI)
            )
```

# Grunnleggende plotting med ggplot

Programmet ggplot (grammar of graphics) har tre grunnleggende elementer:

-   data: en dataframe med input til figur

-   estetikk (aes()) : spesifiser x, y, farge, form, størrelse

-   geometri: spesifiser hvordan data skal plottes (f.eks geom_bar, geom_point, geom_hist, ...)

Ggplot fungerer godt sammen med tidyverse.

Ggplot er **modulært** så kan bygges på med modifikasjoner i det uendelige. For å legge til spesifikasjoner brukes + mellom modulene.

```{r}
# Basic boxplot
penguins_filt %>%
  ggplot(aes(x=sex, y=bill_length_mm))+
  geom_boxplot()

# Basic boxplot men vil ha med data som points (geom_jitter()) og farger (color i aes())
penguins_filt %>%
  ggplot(aes(x=sex, y=bill_length_mm, color=sex))+
  geom_boxplot()+
  geom_jitter()

# Scatterplot, legger til farger i aes()
penguins_filt %>%
  ggplot(aes(x=bill_depth_mm, y=bill_length_mm, color=species))+
  geom_point()

# Legger til "theme" for å modifisere utseende
penguins_filt %>%
  ggplot(aes(x=bill_depth_mm, y=bill_length_mm, color=species))+
  geom_point()+
  theme_bw()
```

```         
# Histogram example: flipper length by species ggplot(data = penguins, aes(x = flipper_length_mm)) +   geom_histogram(aes(fill = species), alpha = 0.5, position = "identity") +   scale_fill_manual(values = c("darkorange","darkorchid","cyan4"))
```

Histogram farget per pingvinart

```{r}
# Histogram example: flipper length by species 
ggplot(data = penguins_filt, aes(x = flipper_length_mm)) +   
  geom_histogram(aes(fill = species), alpha = 0.5, position = "identity") +  
  scale_fill_manual(values = c("darkorange","darkorchid","cyan4"))
```

Kan bruke dplyr til å pipe data rett i en pca

```{r}

penguin.pca <- penguins_filt %>%
  select(bill_length_mm:body_mass_g) %>%
  prcomp()


penguin.pca$x %>%
  ggplot(aes(x=PC1, y=PC2, color = penguins_filt$species))+
  geom_point()

penguin.pca$rotation %>%
  ggplot(aes(x=PC1, y=PC2, label=row.names(penguin.pca$rotation)))+
  geom_text()



```

En siste sving: legge på en lm for hver pingvinart. Fargen angir gruppering til lm.

Hva skjer hvis vi kommenterer ut fargen?

```{r}

penguins_filt %>%
  ggplot(aes(x=flipper_length_mm, y=bill_depth_mm
             , colour = species
))+
  geom_point()+
  geom_smooth(method = "lm", se = FALSE)
```
